臺灣高等法院民事判決
110年度上易字第819號
上  訴  人  中租迪和股份有限公司

法定代理人  陳鳳龍  
訴訟代理人  枋政緯  
被  上訴人  蔡純娟  
訴訟代理人  蘇慶良律師
上列當事人間請求債務人異議之訴等事件，上訴人對於中華民國
110年6月4日臺灣臺北地方法院109年度訴字第9226號第一審判決
提起上訴，本院於110年12月14日言詞辯論終結，判決如下：
    主      文
上訴駁回。
第二審訴訟費用由上訴人負擔。
    事實及理由
一、被上訴人主張：上訴人於民國106年8月10日持伊及訴外人管
    國礎於88年11月29日所共同簽發、票面金額新臺幣（下同）
    271萬元之本票（下稱系爭本票），尚積欠其本票票款111萬
    4,563元本息未付，向臺灣嘉義地方法院（下稱嘉義地院）
    聲請核發支付命令，經嘉義地院以106年司促字第6901號支
    付命令（下稱系爭支付命令）裁定伊及管國礎應連帶給付上
    訴人111萬4,563元，及自90年9月23日起至清償日止按週年
    利率20%計算之利息，並連帶賠償督促程序費用500元。上訴
    人並以系爭支付命令及確定證明書為執行名義，換發嘉義地
    院106年度司執字第38176號債權憑證（下稱系爭債權憑證）
    。嗣上訴人執系爭債權憑證對伊聲請強制執行，經原法院以
    109年度司執字第98359號強制執行事件及109年度司執字第1
    13875號強制執行事件受理（後案併入前案辦理，合稱系爭
    執行事件）。惟上訴人於109年9月16日以系爭債權憑證聲請
    強制執行，系爭本票債權請求權已罹於3年時效，伊自得拒
    絕給付。爰依強制執行法第14條第2項規定提起債務人異議
    之訴，並聲明：㈠系爭執行事件對被上訴人所為強制執行程
    序應予撤銷。㈡上訴人不得執系爭債權憑證、系爭支付命令
    及確定證明書對被上訴人聲請強制執行（被上訴人於原審逾
    上開請求部分，經原判決駁回後，未據聲明不服，已告確定
    ，非本院審理範圍，下不贅述）。
二、上訴人則以：系爭本票債權請求權時效雖已完成，惟伊聲請
    核發系爭支付命令時，被上訴人及管國礎均未異議而確定，
    伊因此信賴被上訴人仍承認該債務且有履行債務之意願，故
    未再實行其他維護債權所必要採取之措施，被上訴人現提出
    時效抗辯拒絕履行債務，違反誠信原則。系爭執行事件經原
    法院受理後，被上訴人明確知悉所負債務餘額，至伊臺中分
    公司營業處所商討債務處理事宜，除再次詢問欠款餘額及利
    息，並向訴外人合作金庫保險股份有限公司（下稱合庫保險
    公司）業務員詢問解除保單以清償債務，更提供自身之醫療
    證明卡、108年新換發之身分證件及行動電話號碼等相關資
    料，要求協議以一定金額清償債務，雖最終未達成書面協議
    ，惟被上訴人承認並同意清償債務，屬拋棄時效利益之默示
    意思表示，自不得再以時效完成拒絕給付。其上開所為，亦
    屬已默示承認系爭債權憑證所示之債權，基於對既存客觀法
    律秩序之尊重，維護社會交易安全，且無舉證上之困難，伊
    依民法第144條第2項限制被上訴人主張時效抗辯，應非法所
    不許等語，資為抗辯。
三、原審就上開部分為被上訴人勝訴之判決，即判命系爭執行事
    件對被上訴人所為強制執行程序，應予撤銷，且上訴人不得
    執系爭債權憑證（由系爭支付命令及確定證明書所換發）對
    被上訴人強制執行。上訴人不服，提起上訴，並於本院上訴
    聲明：㈠原判決不利於上訴人部分廢棄。㈡上開廢棄部分，被
    上訴人在第一審之訴駁回。被上訴人則答辯聲明：上訴駁回
    。
四、兩造不爭執事項（見本院卷第173、199、210、253頁）：
(一)上訴人持被上訴人及管國礎於88年11月29日共同簽發、面額
    271萬元、到期日為89年6月30日之系爭本票向嘉義地院聲請
    核發支付命令，經嘉義地院以系爭支付命令裁定被上訴人及
    管國礎應連帶給付上訴人111萬4,563元，及自90年9月23日
    起至清償日止按週年利率20%計算之利息，並連帶賠償督促
    程序費用500元。
(二)上訴人執系爭支付命令及確定證明書為執行名義對被上訴人
    聲請強制執行，經嘉義地院106年度司執字第38176號強制執
    行事件換發系爭債權憑證。嗣上訴人執系爭債權憑證向原法
    院對被上訴人聲請強制執行，經原法院系爭執行事件受理。
(三)嘉義地院依上訴人聲請以89年度票字第1367號裁定（下稱系
    爭本票裁定）准予強制執行，上訴人執系爭本票裁定向嘉義
    地院對被上訴人聲請強制執行，經該法院90年度執字第219
    號強制執行事件受理，於90年4月1日就債務人對第三人之租
    金債權核發移轉命令終結。第一銀行於89年12月6日以嘉義
    地院89年度促字第10277號支付命令暨確定證明書為執行名
    義，聲請對被上訴人、訴外人家健通信有限公司、管國礎、
    管國基、管國興名下之不動產為強制執行，經嘉義地院以89
    年度執字第8154號強制執行事件受理，該法院於91年2月6日
    以嘉院興89執實字第8154號函通知第二順位最高限額抵押權
    人即上訴人陳報債權、抵押權，並提出相關證明文件以參與
    分配，上訴人於91年2月22日執系爭本票裁定聲明參與分配
    ，經該法院以91年度執字第1731號強制執行事件受理併入上
    開89年度執字第8154號事件辦理。嗣系爭不動產拍賣後價金
    不足清償第一順位抵押權，故上訴人未獲分配，嘉義地院於
    92年4月2日退還執行名義、原繳文件於上訴人。
(四)被上訴人於系爭執行事件程序中，曾至上訴人臺中分公司之
    營業所，向上訴人陳述希望酌留生活費，上訴人則因當場無
    法決定，故請被上訴人提供重大傷病證明卡、身分證件及連
    絡電話，兩造並未就債務協商結果成立契約。
五、被上訴人主張系爭執行事件之執行名義即系爭債權憑證之債
    權請求權已罹於時效而消滅，伊得拒絕給付，爰訴請撤銷系
    爭執行事件對伊所為強制執行程序，且上訴人不得執系爭債
    權憑證、系爭支付命令及確定證明書對伊聲請強制執行等語
    ，為上訴人所否認，並以前揭情詞置辯。茲查：
(一)按執行名義無確定判決同一之效力者，於執行名義成立前，
    如有債權不成立或消滅或妨礙債權人請求之事由發生，債務
    人亦得於強制執行程序終結前提起異議之訴，強制執行法第
    14條第2項定有明文。次按於民國104年7月1日民事訴訟法督
    促程序修正公布施行前，民事訴訟法第521條第1項原規定：
    「債務人對於支付命令未於法定期間合法提出異議者，支付
    命令與確定判決有同一之效力」，於104年7月1日民事訴訟
    法督促程序修正公布施行後，民事訴訟法第521條第1項則修
    正為：「債務人對於支付命令未於法定期間合法提出異議者
    ，支付命令得為執行名義」，是支付命令於104年7月1日後
    確定者，乃適用修正後民事訴訟法第521條第1項規定，即支
    付命令僅為執行名義，而有執行力，並無與確定判決同一之
    效力。查上訴人於系爭執行事件係以系爭債權憑證為執行名
    義，而系爭債權憑證之原始執行名義為系爭支付命令，為兩
    造所不爭，且有系爭債權憑證可稽（見原審卷第27、29頁）
    ，復經本院調取系爭執行事件卷宗查核無訛。又系爭支付命
    令係由嘉義地院於106年9月4日核發，有系爭支付命令可稽
    （見原審卷第23頁），是系爭支付命令依修法後之規定，僅
    為執行名義，並無與確定判決有同一效力，被上訴人自得依
    強制執行法第14條第2項規定，提起本件債務人異議之訴，
    合先說明。
(二)系爭支付命令債權請求權是否已罹於時效而消滅？被上訴人
    得否拒絕給付？
　1.按票據上之權利，對本票發票人自到期日起算；見票即付之
    本票，自發票日起算，3年間不行使，因時效而消滅，票據
    法第22條第1項前段定有明文。又消滅時效因請求、承認、
    起訴而中斷；開始執行行為或聲請強制執行，與起訴有同一
    效力，而為消滅時效之中斷事由；時效中斷者，自中斷之事
    由終止時，重行起算；時效完成後，債務人得拒絕給付，此
    觀民法第129條第1項、第2項第5款、第137條第1項、第144
    條第1項即明。時效完成後，債權人依原執行名義或債權憑
    證聲請法院再行強制執行，不生中斷時效或中斷事由終止重
    行起算時效之效力。
  2.查系爭本票之到期日為89年6月30日（見原審卷第21頁）。
    又上訴人前持系爭本票聲請本票裁定，並以系爭本票裁定聲
    請強制執行，經嘉義地院90年度執字第219號強制執行事件
    受理，於90年4月1日核發移轉命令終結；並於第一銀行聲請
    強制執行經嘉義地院以89年度執字第8154號強制執行事件受
    理時，於91年2月22日執系爭本票裁定聲明參與分配，嗣該
    執行程序於92年4月2日經嘉義地院執行處退還執行名義、原
    繳文件予上訴人而終結（兩造不爭執事項㈢）。則上訴人對
    被上訴人之系爭本票債權請求權時效，因於89年聲請本票裁
    定，及於91年聲請強制執行而中斷，該次聲請強制執行固生
    中斷時效，惟上開中斷時效事由，依民法第137條第1項、第
    2項規定應於強制執行程序終結翌日即92年4月3日，重行起
    算3年，計至95年4月3日止已罹於3年時效，此亦為兩造所不
    爭執（見本院卷第174頁）。上訴人於系爭本票債權請求權
    已罹於消滅後，遲至106年8月10日始再執系爭本票未受償票
    據債權聲請發支付命令，經嘉義地院核發系爭支付命令，並
    持以聲請對被上訴人強制執行未果而換發系爭債權憑證，再
    以系爭債權憑證聲請強制執行，亦均不使已完成之時效重行
    起算。則被上訴人主張系爭債權憑證、系爭支付命令所示系
    爭本票債權請求權已罹於時效，伊得為時效抗辯並拒絕給付
    ，自屬有據。
　3.上訴人雖辯稱：伊聲請核發系爭支付命令時，被上訴人並未
    異議，其後被上訴人至伊營業所尋求債務解決方案，並承諾
    願以保險解約金150萬元清償伊，足以間接推知被上訴人已
    默示承認系爭債權憑證所示之債權云云。惟按民法第129條
    第1項第2款所謂之承認，為時效完成前，債務人因認識他方
    請求權存在，所為之觀念表示，僅因債務人一方行為而成立
    ，此與民法第144條第2項後段所謂之承認，須以契約為之者
    ，性質迥不相同；至於時效完成後所為之承認，則無中斷時
    效之可言（最高法院96年度台上字第179號、50年度台上字
    第2868號判決意旨參照）。又按請求權已經時效消滅，債務
    人仍為履行之給付者，不得以不知時效為理由，請求返還。
    其以契約承諾該債務或提出擔保者，亦同，民法第144條第2
    項定有明文。故時效完成後，債務人如知其債務已罹於時效
    ，而仍以契約承諾該債務時，固可認已喪失時效利益；債務
    人縱不知該請求權時效已完成，然既經以契約承諾其債務，
    亦不得以不知時效為由，拒絕履行該契約。所謂以契約承諾
    其債務，其方式法律上固無限制，惟須兩造意思表示互相一
    致（最高法院105年度台上字第2316號判決意旨參照）。上
    訴人聲請核發系爭支付命令，雖因被上訴人未異議而確定，
    惟被上訴人未提出異議之原因多端，要難認屬債務承認之默
    示意思表示。又兩造均不爭執被上訴人係於109年11月初前
    往上訴人之營業所就債務尋求解決方式（見本院卷第253、2
    54頁），並經證人即上訴人南區法務中心法務人員陳寶粟證
    稱：被上訴人是在109年11月初至上訴人處等語（見本院卷
    第208頁）明確。上訴人聲請核發支付命令，及於109年11月
    初與被上訴人協商，既均在系爭本票債權請求權於95年4月3
    日罹於3年時效後，自非時效完成前之承認，無中斷時效可
    言。且證人陳寶粟證稱：因伊並非經辦，當天確實沒有跟被
    上訴人達成書面協議等語（見本院卷第208、209頁），上訴
    人亦自承：因當場無法決定，故請被上訴人提供證件、電話
    ，但沒多久被上訴人就提起本件債務人異議之訴等語（見原
    審卷第106頁），顯見兩造並未意思表示達成合致至明。足
    見兩造亦未依民法第144條第2項，於時效完成後，以契約承
    認系爭本票債務。上訴人是項抗辯，自不足採。
　4.上訴人另抗辯：系爭執行事件經原法院受理後，被上訴人明
    確知悉所負債務餘額，至伊臺中分公司營業處所商討債務處
    理事宜，除再次詢問欠款餘額及利息，並向合庫保險公司業
    務員詢問解除保單以清償債務等事宜，更提供自身之醫療證
    明卡、108年新換發之身分證件及行動電話號碼等相關資料
    ，要求協議以一定金額清償債務，雖最終未達成書面協議，
    惟被上訴人承認並同意清償債務，屬拋棄時效利益之默示意
    思表示云云。惟按債務人於時效完成後對於債務所為之承認
    ，必須債務人為承認時已知時效完成，而仍為承認債務之表
    示，始可認為其有拋棄時效利益之默示意思表示，若債務人
    不知時效完成，對於其得享受時效利益之事實尚無所悉，其
    所為之承認，自無從推認有默示同意拋棄時效利益之意（最
    高法院95年度台上字第887號判決意旨參照）。故時效完成
    後所為之承認，應以債務人明知時效完成之事實為其要件。
    查證人陳寶粟證稱：被上訴人拿法院扣押保單之執行命令至
    上訴人處詢問公司要如何處理，表示銀行理專告知其保單不
    能扣押，並打電話跟銀行理專確認，伊有跟被上訴人確認積
    欠債務金額，本金債權有100多萬元，加上利息，大概有3、
    4百萬元以上，被上訴人告知伊其跟理專確認如將保單解約
    可拿到300多萬元，上訴人可否不要全部扣押，保留150萬元
    做生活費，伊表示會轉達經辦黃先生，幫被上訴人爭取保留
    150萬元，上訴人表示如果確認150萬元就可處理該債務，其
    會去將保單解約，當天沒有討論債權時效問題，因為伊看的
    電腦資料並沒有書面資料，僅有本金債權金額、違約利息起
    算日，沒有其他內容等語（見本院卷第208、209頁），可見
    被上訴人當時係因收到執行法院核發之執行命令，故向上訴
    人尋求解決方案，至多僅能證明被上訴人於斯時已知悉上訴
    人系爭本票債權存在，惟尚難據此逕認被上訴人當時係在知
    悉系爭本票債權時效已完成，其得享受時效利益之事實，而
    仍為承認該債務之意思表示，自無從推認被上訴人有默示同
    意拋棄時效利益之意。上訴人復未提出其他證據證明被上訴
    人有拋棄時效利益之意思表示。則其此節抗辯，亦非可採。
　5.另按時效完成後，債務人僅取得拒絕給付之抗辯權，債權人
    之債權並不因此消滅（民法第144條規定參照），而是否行
    使時效抗辯權，為債務人之權利，得由債務人自由處分。查
    系爭本票債權請求權於95年4月3日時效完成後，上訴人對被
    上訴人之系爭本票債權請求權已罹於時效而消滅。上訴人所
    舉證據不足以證明被上訴人於時效完成前有何行為，使上訴
    人有所信賴，致其未適時行使請求權以中斷時效。上訴人嗣
    後以系爭本票聲請核發系爭支付命令，雖因被上訴人未異議
    而確定，上訴人並持系爭支付命令聲請強制執行換發系爭債
    權憑證，均係在系爭本票債權時效完成後，本無時效中斷之
    問題，難認上訴人有因信賴系爭支付命令確定而未再實行保
    護權利行為之利益可言，且時效制度係為維持社會秩序與交
    易安全之安定而設而言，被上訴人依民法第144條第1項規定
    為時效抗辯並拒絕給付，乃法律賦予之權利，復未據上訴人
    證明有何權利義務狀態嚴重失衡情事，自難謂與誠信原則有
    違。上訴人抗辯應禁止被上訴人為時效抗辯，被上訴人為時
    效抗辯有違誠實信用原則云云，並不可取。
(三)被上訴人聲請撤銷系爭執行事件所為強制執行程序，並請求
    上訴人不得再執系爭債權憑證（含系爭支付命令及確定證明
    書）聲請強制執行，有無理由？
　1.按執行名義無確定判決同一效力者，於執行名義成立前，如
    有債權不成立或消滅或妨礙債權人請求之事由發生，債務人
    亦得於強制執行程序終結前提起異議之訴，強制執行法第14
    條第2項定有明文。所謂消滅債權人請求之事由，例如消滅
    時效完成或其他類此之情形（最高法院98年度台上字第1899
    號裁判參照）。次按強制執行法第14條規定債務人異議之訴
    ，乃指債務人請求確定執行名義上之實體請求權與債權人現
    在之實體上之權利狀態不符，以判決排除執行名義之執行力
    為目的之訴訟，故提起此一訴訟之原告，得請求判決宣告不
    許就執行名義為強制執行，以排除該執行名義之執行力，使
    債權人無從依該執行名義聲請為強制執行（最高法院93年度
    台上字第1576號判決意旨參照）。
　2.經查，上訴人據以聲請強制執行之執行名義為系爭債權憑證
    ，而系爭債權憑證之原始執行名義為系爭支付命令及確定證
    明書，系爭支付命令所由之法律關係則為系爭本票債權，系
    爭本票債權請求權業於95年4月3日已罹於3年時效而消滅，
    被上訴人為時效抗辯並拒絕給付，洵屬有據。又原法院就被
    上訴人對合庫保險公司之配息債權雖於109年11月24日核發
    移轉命令，惟執行債權人仍陸續受償中，執行程序尚未終結
    ，經本院調取系爭執行事件卷宗查核無訛。則被上訴人主張
    執行名義成立前，有消滅債權人請求之事由發生，依強制執
    行法第14條第2項規定，訴請撤銷系爭執行事件所為之執行
    程序，並請求上訴人不得再執系爭債權憑證（含系爭支付命
    令）對其聲請強制執行，自屬有據。
六、綜上所述，上訴人據以強制執行之執行名義即系爭債權憑證
    所載系爭支付命令之系爭本票債權請求權已罹於時效，被上
    訴人為時效抗辯並拒絕給付，核屬正當。從而，被上訴人請
    求撤銷系爭執行事件對其所為之強制執行程序，及命上訴人
    不得執系爭債權憑證（含系爭支付命令及確定證明書）對其
    聲請強制執行，均有理由，應予准許。從而原審就此部分為
    上訴人敗訴之判決，並無不合。上訴論旨指摘原判決此部分
    不當，求予廢棄改判，為無理由，應駁回上訴。
七、本件事證已臻明確，兩造其餘之攻擊或防禦方法及所用之證
    據，經本院斟酌後，認為均不足以影響本判決之結果，爰不
    逐一論列，附此敘明。
八、據上論結，本件上訴為無理由，依民事訴訟法第449條第1項
    、第78條，判決如主文。
中　　華　　民　　國　　110 　年　　12　　月　　30　　日
                  民事第十五庭  
                      審判長法  官  陳慧萍
                            法  官  陳杰正
                            法  官  沈佳宜
正本係照原本作成。
不得上訴。
中　　華　　民　　國　　110 　年　　12　　月　　30　　日

                            書記官  陳禹任